【裁判字號】    98,訴,411
【裁判日期】    981111
【裁判案由】    偽造文書等
【裁判全文】
臺灣宜蘭地方法院刑事判決               98年度訴字第411號
公  訴  人  臺灣宜蘭地方法院檢察署檢察官
被      告  乙○○
上列被告因偽造文書等案件，經檢察官提起公訴（98年度偵字第
2917號），本院判決如下：
    主  文
乙○○犯侵占遺失物罪，處罰金新台幣壹萬肆仟元，如易服勞役
，以新台幣壹仟元折算壹日，減為罰金新台幣柒仟元，如易服勞
役，以新台幣壹仟元折算壹日。
乙○○共同犯竊盜罪，累犯，處有期徒刑壹年貳月；又犯偽造署
押罪，累犯，處有期徒刑月，附表所示之物沒收。應執行有期
徒刑壹年肆月，附表所示之物沒收。
    事  實
一、乙○○前因違反懲治盜匪條例案件，經本院於民國85年12月
    21日，以85年度訴字第364號刑事判決判處有期徒刑7年8月
    確定，於89年5月12日假釋出監，嗣經撤銷假釋執行殘刑有
    期徒刑3年8月30日；另因竊盜案件，經本院於91年9月9日，
    以91年度易字第226號刑事判決判處有期徒刑3月，並與前開
    有期徒刑3年8月30日接續執行後，於95年10月17日執行完畢
    出監。
二、詎乙○○猶不知悔改，而分別為下列行為：(一)於95年10月17
    日至96年4月24日前某日時，在不詳地點，拾獲黃政民前於
    93年3月間某日在宜蘭縣宜蘭市○○路段前遺失之自用小客
    車駕駛執照，竟意圖為自己不法之所有，將該駕駛執照侵占
    入己；(二)乙○○復與丙○○基於意圖為自己不法所有之犯意
    聯絡，知悉位於宜蘭縣礁溪鄉○○村○○路71號後面空地，
    停置有吳明哲所有之型號TCMF025之堆高機1台，於98年5月4
    日下午1時21分、22分許，由丙○○以其所持用之000000000
    0號行動電話撥打甲○○（另由臺灣宜蘭地方法院檢察署檢
    察官為不起訴處分）持用之0000000000號行動電話，告知要
    以新台幣（下同）2,500元之酬勞，僱請不知情之甲○○駕
    駛拖吊車至漳福路71號後面空地吊載堆高機1台至宜蘭縣冬
    山鄉搬運東西，甲○○不疑有他，答允之，即駕駛車牌號碼
    AP-712號營業大貨車（拖吊車）於當日下午2時許至漳福路
    71號後面空地，由丙○○指示甲○○將堆高機吊至拖吊車上
    後，載運至宜蘭縣冬山鄉○○路○段658號之宏泰清除股份
    有限公司（下稱宏泰公司），乙○○則駕駛其所有之車牌號
    碼BW-0896號自用小客車載丙○○至宏泰公司；(三)俟甲○○
    依指示駕車載運堆高機至宏泰公司後，由乙○○持前開侵占
    之黃政民所有之駕駛執照，佯稱欲出售該堆高機，基於偽造
    署押之犯意，於該堆高機經地磅秤重後，在宏泰公司之地磅
    證明單上簽署黃政民之姓名，將該堆高機以23,660元出售與
    不知情之宏泰公司會計丁○○，足生損害於黃政民。乙○○
    、丙○○於得款後，由丙○○拿其中之2,500元給甲○○作
    為酬勞後離去。旋甲○○因丙○○僱請時係稱要以堆高機搬
    運東西，然卻係變賣該堆高機而察覺有異，乃記下乙○○所
    駕駛之自小客車車牌號碼，並於同日下午3時41分打電話住
    於該堆高機原放置處所附近之從事修車工作之友人黃政杰，
    詢問是否知悉該堆高機之車主為何人，黃政杰即告知車主吳
    明哲，吳明哲乃電話詢問甲○○該堆高機現於何處，並即報
    警，經警依甲○○所記下之乙○○所駕車輛之車牌號碼，循
    線查獲上情。
三、案經宜蘭縣政府警察局礁溪分局報請臺灣宜蘭地方法院檢察
    署檢察官偵查起訴。
    理  由
一、訊據被告乙○○固坦承於宏泰公司內，冒用黃政民名義於地
    磅證明單上簽名等情不諱，並有宏泰公司地磅證明單1紙在
    卷可證（警礁偵字第0984102956號卷第35頁），惟矢口否認
    有侵占遺失物、竊盜犯行，並辯稱：當天丙○○去修理廠叫
    伊，修理廠在回收廠隔壁，丙○○說去回收廠簽個名，要給
    伊2千元及安非他命，伊有去回收廠簽名，丙○○並沒有說
    明簽名的目的是什麼，證件是丙○○拿給回收廠，伊忘記簽
    什麼名字，名字是丙○○叫伊寫的，當時丙○○還跟回收廠
    老闆講話，丙○○叫伊先回修理廠，說等一下再拿錢給伊，
    結果丙○○後來與甲○○就一起離開，也沒有拿錢給伊云云
    。經查：
  (一)同案共犯丙○○於本院審理中，關於其與被告共同竊取停放
    於宜蘭縣礁溪鄉○○路71號後面空地之堆高機1台後，僱請
    不知情之甲○○載運至宏泰公司，以23,660元價格出售等情
    ，於本院審理中自承在卷（參見本院卷第39至42頁98年10月
    28日審判筆錄）。而據證人甲○○於本院審理中證稱：丙○○打電話給伊，說司機把貨推倒，需要堆高機將貨物堆起來
    ，伊就跟丙○○約在下午1、2點在漳福路71號後面空地，伊
    先到漳福路71號後面空地，丙○○騎乘機車隨後就到，丙○○叫伊吊堆高機先運到冬山那邊，伊問丙○○要不要一起去
    ，丙○○說不用，說有朋友要載他過去，伊先到宏泰公司，
    停在宏泰公司外面的時候，被告的自小客車離1百公尺遠，
    丙○○1個人走路過來到伊吊車旁邊，叫伊開到宏泰公司的
    地磅，被告就1個人開車從旁邊過去，磅完之後伊下車，就
    看到被告站在自小客車旁邊，伊將堆高機卸完之後，就將吊
    車停在自小客車旁邊，伊下車到旁邊，所以不清楚是誰跟宏
    泰公司接洽買賣的事情，是丙○○拿2,500元給伊，拿到報
    酬之後，伊就直接走了，後來是因為丙○○說要堆東西，結
    果將堆高機載到回收公司，伊看情形就不對，所以問朋友黃
    政杰堆高機所有人是誰，黃政杰就聯絡所有人，車主事後有
    打電話給伊，問堆高機到哪裡去，伊就老實講及叫所有人先
    去派出所報警，警察再通知伊去等語（參見本院卷第39至43
    頁98年10月28日審判筆錄），而依卷附丙○○持用之000000
    0000號行動電話與證人甲○○持用之0000000000號行動電話
    ，先後於98年5月4日下午1時21分許、同日下午1時22分許有
    通話紀錄，有0000000000號行動電話查詢單明細1份在卷可
    佐（警礁偵字第0984102956號卷第39頁），再依宏泰公司之
    監視器錄影畫面翻拍照片所示（警礁偵字第0984102956號卷
    第24頁），確有證人甲○○駕駛車牌號碼AP-712號營業大貨
    車載運堆高機至宏泰公司。加以本件舉發之經過，係證人甲○○因懷疑事有蹊蹺，記下被告車輛之車牌號碼，事後告知
    案外人黃政杰，黃政杰再告知車主吳明哲，始能查獲本件竊
    案，此據被害人吳明哲於警訊中證述在卷（參見警礁偵字第
    0984102956號卷第10、11頁98年5月4日警訊筆錄），如被告
    未駕駛車輛前往宏泰公司，證人甲○○既不認識被告，如何
    憑空知悉被告所駕駛車輛之車牌號碼。是證人甲○○所稱經
    由丙○○聯繫，至漳福路71號空地載運堆高機至宏泰公司，
    並於宏泰公司目睹被告駕駛自用小客車前來等情，應可採信
    。
  (二)就當日被告冒名黃政民出售堆高機之情形，依證人即宏泰公
    司現場負責人丁○○於本院審理中證稱：作業情形是他們開
    車進來，先去地磅，磅完之後再去卸貨，卸完之後再去秤空
    車，秤完空車之後就付錢，就在卸貨的時候，丙○○說他朋
    友有1台堆高機，並且說朋友就是被告，伊有問被告，被告
    也說是他的，伊就說賣堆高機要身分證，被告說沒有帶身分
    證，伊說一定要證件，被告就先出去，再進來就拿黃政民的
    駕照給伊，地磅證明單上面簽名的部分是被告簽的，至於品
    名欄裡面的字是伊寫的，賣了23,660元，作業程序通常是將
    錢會交給簽名的人，因為被告是跟丙○○在一起，又說他們
    是朋友，伊順手點好錢之後就交給他們，看他們誰出手來接
    錢等語（參見本院卷第34至38頁98年10月28日審判筆錄）。
    對於當日佯稱係堆高機車主，並提出駕駛執照以供證人丁○○核對，及冒用黃政民名義簽名者，證人丁○○均明確證述
    係被告所為，復有宏泰公司監視器錄影畫面翻拍照片2幀在
    卷可參（警礁偵字第0984102956號卷第29頁）。雖關於何人
    收取價金一節，同案共犯丙○○於本院審理中證稱：「交給
    我，被告簽名之後，被告有說他停的位置，有人叫他移車，
    他就出去移車，錢是由我收，我收錢的時候，被告不在場，
    再來我拿錢給吊車司機，之後我坐乙○○的車回去，我拿壹
    萬給乙○○，我自己拿壹萬元，其餘的錢用來吃飯。」（參
    見本院卷第42頁98年10月28日審判筆錄），但以人之記憶有
    限，對於過去事物不可能全盤記憶，縱對印象較深之事務能
    記得，惟關於部分細節可能忘記或混淆，雖證人丁○○於買
    賣行為成立後，最後關於金錢確實交付何人已不復記憶，惟
    關於由何人冒充堆高機車主、提出證件，及冒名簽名一節，
    其前開證述核與同案共犯丙○○所述相符，是被告辯稱僅係
    單純應同案共犯丙○○所託，代為簽名云云，要無足採。
  (三)綜據上述，同案共犯丙○○利用證人甲○○竊得前開堆高機
    後，若本件竊案係丙○○1人策劃所為，當證人甲○○載運
    堆高機後，並詢問丙○○是否一同前往時，丙○○大可應證
    人甲○○之要求共同前往宏泰公司，而無事後另由被告駕車
    搭載前往宏泰公司，復在宏泰公司由被告另冒充堆高機所有
    人之必要。是被告前開所辯，要屬卸責之詞，不足採信，其
    侵占遺失物、竊盜、偽造署押犯行堪以認定，應依法論科。
二、核被告關於犯罪事實二(一)所為，係犯刑法第337條侵占遺失
    物罪；關於犯罪事實二(二)所為，係犯刑法第320條第1項竊盜
    罪，被告利用不知情之甲○○竊取前開堆高機，為間接正犯
    ；關於犯罪事實二(三)所為，係犯刑法第217條第1項偽造署押
    罪。被告關於前開犯罪事實二(二)之竊盜犯行，與丙○○有犯
    意之聯絡及行為之分擔，為共同正犯。被告所犯上開3罪，
    犯意各別，行為互殊，應予分論併罰。按刑法第210條之偽
    造私文書罪，以無制作權人而捏造他人名義制作該文書為構
    成要件，而依卷附宏泰公司地磅證明單，係由宏泰公司職員
    所製作，依序將貨車載貨重量及貨車空車重量分別載明，再
    由賣家確認數值無誤後，而於其上簽名確認，是被告此部分
    所為應係犯刑法第217條第1項之偽造署押罪，檢察官起訴書
    認被告此部分係犯刑法第210條偽造私文書罪，容有誤會，
    惟其基本事實同一，本院自應予審理，並變更其起訴法條。
    又按刑事訴訟法第第95條第1款規定：「訊問被告應先告知
    左列事項︰一、犯罪嫌疑及所犯所有罪名。罪名經告知後，
    認為應變更者，應再告知。」旨在使被告能充分行使防禦權
    ，俾訴訟程序臻於公平公正，本院雖未告知被告關於犯罪事
    實二(三)起訴法條變更為刑法第217條第1項偽造署押罪，但上
    開變更後之罪名，與起訴罪名相較，係法定刑度較輕之罪名
    ，且被告於本院審理中，就此部分之犯罪事實亦供承不諱，
    本院雖未告知被告變更此部分法條，仍無礙於其訴訟上防禦
    權之充分行使。查被告前因違反懲治盜匪條例案件，經本院
    以85年度訴字第364號刑事判決判處有期徒刑7年8月確定，
    於89年5月12日假釋出監，嗣經撤銷假釋執行殘刑有期徒刑3
    年8月30日，另因竊盜案件，經本院以91年度易字第226號刑
    事判決判處有期徒刑3月，並與前開有期徒刑3年8月30日接
    續執行後，於95年10月17日執行完畢出監，有卷附臺灣高等
    法院被告前案紀錄表可按，其受有期徒刑之執行完畢，5年
    內再犯法定刑有期徒刑以上之上開竊盜罪、偽造署押罪2罪
    ，為累犯，均依法加重其刑。爰審酌被告不思正途獲取報酬
    ，竟為私利而竊取他人財物，並為掩飾犯行，竟利用侵占他
    人證件之機會，冒用他人名義出售竊得物品，以避免遭查緝
    之可能，依其犯罪之動機、目的、手段、犯罪所生之損害，
    及犯罪後之態度等一切情狀，就其所犯上開3罪分別量處如
    主文所示之刑，並就罰金部分諭知易服勞役之折算標準，及
    就有期徒刑部分定其應執行刑，以示懲儆。查中華民國九十
    六年罪犯減刑條例於96年7月4日制定公布，於同年月16日施
    行，依該條例第2條第1項第3款規定：「犯罪在中華民國九
    十六年四月二十四日以前者，除本條例另有規定外，依下列
    規定減刑：三、有期徒刑、拘役或罰金，減其刑期或金額二
    分之一。」，被告係於95年10月17日出監，並於98年5月4日
    提出該駕駛執照，是被告前開侵占遺失物犯行，犯罪時間應
    在95年10月17日至98年5月4日之此段時間中，依罪疑惟輕原
    則，以被告犯罪之時間在96年4月24日以前，係對被告最有
    利之認定，是被告前開侵占犯行爰依前開規定減刑之，及諭
    知易服勞役之折算標準。被告於宏泰公司地磅證明單上偽造
    之「黃政民」署名1枚，依刑法第219條，不問屬於犯人與否
    ，依法宣告沒收。
據上論斷，應依刑事訴訟法第299條第1項前段、第300條，刑法
第28條、第217條第1項、第219條、第320條第1項、第337條、第
42條第3項、第47條第1項、第51條第5款，中華民國九十六年罪
犯減刑條例第2條第1項第3款、第7條、第9條，刑法施行法第1條
之1第1項、第2項前段，判決如主文。
本案經檢察官陳嘉瑜到庭執行職務
中    華    民    國    98    年    11    月    11    日
                  刑事第四庭審判長法  官  林楨森
                                  法  官  蔡仁昭
                                  法  官  辜漢忠
以上正本證明與原本無異。
如不服本判決應於收受送達後十日內向本院提出上訴書狀，並應
敘述具體理由；其未敘述上述理由者，應於上訴期間屆滿後二十
日內向本院補提理由書(均須按他造當事人之人數附繕本)「切勿
逕送上級法院」。
                                  書記官  林怡君
中    華    民    國    98    年    11    月    12    日
附表
┌───┬─────────────────────┐
│編  號│      應  沒  收  之  物                  │
├───┼─────────────────────┤
│ 一   │宏泰公司地磅證明單上偽造之「黃政民」署名壹│
│      │枚                                        │
└───┴─────────────────────┘
附錄本案論罪科刑法條：
刑法第217條第1項
偽造印章、印文或署押，足以生損害於公眾或他人者，處3年以
下有期徒刑。
刑法第320條第1項
意圖為自己或第三人不法之所有，而竊取他人之動產者，為竊盜
罪，處5年以下有期徒刑、拘役或5百元以下罰金。
刑法第337條
意圖為自己或第三人不法之所有，而侵占遺失物、漂流物或其他
離本人所持有之物者，處5百元以下罰金。


司法院資訊處製作；財團法人民間司法改革基金會備份。
